臺灣板橋地方法院刑事判決　　　　　　　 96年度訴字第525號
公　訴　人　臺灣板橋地方法院檢察署檢察官
被　　　告　甲○○
　　　　　　　　　　樓
上列被告因違反商業會計法等案件，經檢察官聲請簡易判決處刑
（95年度偵緝字第2185號），暨併案審理（95年度偵字第27703
號），本院認不宜以簡易判決處刑，改依通常程序審理，並判決
如下：
    主  文
甲○○幫助連續商業負責人，以明知為不實之事項，而填製會計
憑證，處有期徒刑伍月，如易科罰金，以銀元佰元即新臺幣玖
佰元折算壹日。減為有期徒刑貳月又拾伍日，如易科罰金，以銀
元佰元即新臺幣玖佰元折算壹日。
    事  實
一、甲○○明知犯罪集團或不法份子為掩飾其不法獲利行徑，避
    免執法人員之追究處罰，常誘使一般民眾提供身分證件等個
    人資料作為公司行號之掛名負責人，渠等再反覆以此公司行
    號名義填製不實之統一發票，供作公司行號逃漏稅捐或其他
    各種財產犯罪之不法用途使用，竟因需款孔急，乃基於幫助
    明知為不實之事項而填製會計憑證及幫助納稅義務人逃漏營
    業稅亦不違背其本意之幫助犯意，於民國94年1 月間某日，
    在不詳處所，以每月新臺幣（下同）3 萬元之報酬，將其身
    分證、健保卡等個人資料，出售交付予真實姓名年籍不詳之
    綽號「小陳」之成年男子，「小陳」即先後於94年1 月20日
    、同年2 月1 日分別以甲○○名義向經濟部申請設立「麗辰
    有限公司」（下稱麗辰公司，設於臺北縣鶯歌鎮○○路140
    巷12弄5 號1 樓）及「尚惟實業有限公司」（下稱尚惟公司
    ，設於臺北縣樹林市○○街○ 段113 號），使甲○○為上開
    二間公司之登記負責人，即為公司法第8 條所稱之公司負責
    人及商業會計法規範之商業負責人，「小陳」並以甲○○之
    名義領取統一發票使用，「小陳」明知麗辰公司與尚惟公司
    並無實際銷貨行為，且統一發票為商業會計法所謂之會計憑
    證，不得填製不實事項，仍基於虛開統一發票，幫助逃漏稅
    捐之概括犯意，分別自94年3 月起至同年6 月止及自94 年1
    月起至同年8 月止，分別連續開立不實之會計憑證統一發票
    17張及159 張，分別交與如附表一及二所示之營業人作為進
    項憑證，再由該等營業人分別持之向稅捐稽徵機關申報為進
    項成本以扣抵營業稅額予以行使，以此不正當之方法，幫助
    上開營業人逃漏營業稅共計1,012,514 元及16,158,178 元
    （營業人名稱、麗辰公司與尚惟公司開立並由營業人提出申
    報之統一發票張數、銷售額、稅額等詳如附表一及二所示）
    ，足生損害於國庫及稅捐機關對於營業稅核課之正確性及公
    平性，並影響國庫稅收。嗣因財政部臺灣省北區國稅局稽查
    而查知上情。
二、案經財政部臺灣省北區國稅局函送臺灣板橋地方法院檢察署
    檢察官偵查後聲請簡易判決處刑，暨移送併案審理，本院認
    不得以簡易判決處刑，改依通常程序審理。
    理  由
一、訊據被告甲○○供稱於94年1 月間因沒有工作，經友人介紹
    認識「小陳」，「小陳」見伊沒錢，要伊提供身分證擔任公
    司負責人，「小陳」給付每月3 萬元做為酬勞，伊乃提供身
    分證幫「小陳」設立公司，伊知悉「小陳」篆刻伊之印章使
    用，但伊未參與公司經營，伊從未見過公司有貨物之進出，
    亦不知有開立發票之事，伊領了2 個月共計6 萬元之酬勞後
    ，就離開公司等語。是依被告甲○○所述事實，顯見其知悉
    擔任虛設而無實際營業事實之公司負責人。按公司係以營利
    事業為目的之私法人，公司負責人執行公司業務並對外代表
    公司，並為商業會計法第4 條所定之商業負責人，對於公司
    成立後，因會計事項發生所製作之統一發票與對外會計憑證
    ，須蓋章以示負責；依稅捐稽徵法營業稅法等規定並負有領
    用開立統一發票及對稅捐稽徵機關提出稅務申報結算、繳納
    等法定義務。被告甲○○提供其名義予他人虛設麗辰公司與
    尚惟公司，並容任他人使用該二間公司負責人章領用開立統
    一發票，且所開立之統一發票，經稅捐稽徵機關勾稽，確屬
    內容不實之統一發票，其中麗辰公司、尚惟公司所開立之不
    實統一發票確流向如附表一及二所示之公司作為進項憑證以
    申報營業稅，被告甲○○對於幫助他人虛設公司開立不實之
    統一發票，及幫助他人逃漏稅捐犯行，顯有容任其發生，亦
    不違背其本意之情甚明。此外，復有財政部臺灣省北區國稅
    局查緝案件稽查報告（尚惟實業有限公司）、尚惟實業有限
    公司臺北縣政府營利事業登記公示詳細資料、尚惟實業有限
    公司設立登記表影本、尚惟實業有限公司銷貨人及銷貨額明
    細表、尚惟實業有限公司94年1 月至2 月財政部臺灣省北區
    國稅局營業人銷售額與稅額申報書影本、尚惟實業有限公司
    94年3 月至4 月財政部臺灣省北區國稅局營業人銷售額與稅
    額申報書影本、尚惟實業有限公司94年5 月至6 月財政部臺
    灣省北區國稅局營業人銷售額與稅額申報書影本、尚惟實業
    有限公司94年5 、6 月及3 、4 月三聯式統一發票影本各乙
    份、及財政部臺灣省北區國稅局查緝案件稽查報告（麗辰有
    限公司）、麗辰有限公司涉嫌虛設行號相關資料分析表、商
    工登記資料公示查詢系統：麗辰有限公司列印資料、麗辰有
    限公司申報書（按年度）跨中心查詢列印資料、麗辰有限公
    司94年4 月、6 月營業人銷售與稅額申報書、麗辰有限公司
    財政部臺灣省北區國稅局94年3 月至94年6 月營業人進銷項
    交易對象彙加明細表、麗辰有限公司94年1 月至94年8 月銷
    貨人及銷貨總額明細各乙份等件在卷可資佐證。本件事證明
    確，被告犯行洵堪認定，應依法論科。
二、查被告行為後，刑法業於94年2 月2 日修正公布，95年7 月
    1 日起施行，其中與本件有關部分之第2 條、第41條、第30
    條均業已修正。按「行為後法律有變更者，適用行為時之法
    律，但行為後之法律有利於行為人者，適用最有利於行為人
    之法律」，修正後刑法第2 條第1 項定有明文。此條規定係
    規範行為後法律變更所生新舊法律比較適用之準據法，本身
    尚無新舊法比較之問題，於新法施行後，應一律適用新法第
    2 條第1 項之規定，為「從舊從輕」之比較，先予敘明。再
    按本次法律變更，比較時應就罪刑有關之共犯、未遂犯、想
    像競合犯、牽連犯、連續犯、結合犯，以及累犯加重、自首
    減輕暨其他法定加減原因（如身分加減）與加減例等一切情
    形，綜其全部罪刑之結果而為比較，且就比較之結果，須為
    整體之適用，不能割裂分別適用各該有利於行為人之法律，
    此即法律變更之比較適用所應遵守之「罪刑綜合比較原則」
    及「擇用整體性原則」（參見最高法院24年上字第4634號判
    例、27年上字第2615號判例、及最高法院95年度第8 次刑事
    庭會議決議意旨），茲就本件新舊法比較結果說明如下：
(一)刑法第41條第1 項前段有關易科罰金折算標準之規定，95年
    7 月1 日起施行之新刑法修正為：「犯最重本刑為五年以下
    有期徒刑以下之刑之罪，而受六個月以下有期徒刑或拘役之
    宣告者，得以新臺幣一千元、二千元或三千元折算一日，易
    科罰金」，而依修正前同條項（「得以銀元一元以上三元以
    下折算一日，易科罰金」）及修正前罰金罰鍰提高標準條例
    第2 條（現已刪除）規定，就其原定數額提高為100 倍折算
    1 日，則係以銀元100 元至300 元折算1 日，經折算為新臺
    幣幣值後，以新臺幣300 元至900 元折算1 日。是比較修正
    前後之易科罰金折算標準，自以行為時即修正前之規定，較
    有利於被告。
(二)刑法第30條關於幫助犯之規定：刑法第30條之部分雖已修正
    施行，然修正前刑法第30條係規定：「幫助他人實行犯罪行
    為者，為幫助犯。雖他人不知幫助之情者，亦同。幫助犯之
    處罰，得按正犯之刑減輕之」，而修正後之刑法第30條則規
    定：「幫助他人犯罪者，為從犯。雖他人不知幫助之情者，
    亦同。從犯之處罰，得按正犯之刑減輕之」，主要係用語上
    之修正，關於刑罰加重之規定並無變更，應不生新舊法比較
    之問題，應逕適用裁判時有效之規範，即修正後刑法第30條
    之規定。
(三)綜上而論，上開刑法第41條第1 項易科罰金折算標準規定之
    變更，則相當於科刑規範事項之變更，自應依刑法第2 條第
    1 項規定，綜合罪刑全部結果，整體為新舊法之「從舊從輕
    」比較。因本案被告所為，涉犯幫助違反商業會計法等之行
    為，且依本院以下所諭知之被告罪名及其宣告刑，適用修正
    前有易科罰金折算標準之規定，對被告較有利，故經綜合比
    較新舊法結果，應以修正前刑法對被告有利，自應整體依刑
    法第2 條第1 項前段規定，適用行為時之修正前刑法之相關
    規定予以論處。至上開刑法第30條幫助犯之規定，因不涉及
    法律變更問題，逕予適用修正後刑法，尚不違反「擇用整體
    性原則」。
三、又被告行為後，商業會計法業經於95年5 月24日修正公布全
    文83條，並自公布日施行。修正前商業會計法第71條第1 款
    規定：「商業負責人、主辦及經辦會計人員或依法受託代他
    人處理會計事務之人員有左列情事之一者，處五年以下有期
    徒刑、拘役或科或併科新臺幣十五萬元以下罰金：一、以明
    知為不實之事項，而填製會計憑證或記入帳冊者。」。修正
    後同法第71條第1 款規定：「商業負責人、主辦及經辦會計
    人員或依法受託代他人處理會計事務之人員有下列情事之一
    者，處五年以下有期徒刑、拘役或科或併科新臺幣六十萬元
    以下罰金：一、以明知為不實之事項，而填製會計憑證或記
    入帳冊。」；比較修正前、後商業會計法第71條第1 款之規
    定，新法非有利於行為人，依刑法第2 條第1 項前段規定，
    應適用行為時之法律。
四、統一發票乃證明事項之經過而為造具記帳憑證所根據之原始
    憑證，商業負責人、主辦及經辦會計人員或依法受託代他人
    處理會計事務之人員如明知為不實之事項，而開立不實之統
    一發票，係犯商業會計法第71條第1 款之以明知為不實之事
    項而填製會計憑證罪，該罪為刑法第215 條業務上登載不實
    文書罪之特別規定，依特別法優於普通法之原則，自應優先
    適用，無論以刑法第215 條業務上登載不實文書罪之餘地（
    最高法院94年度台非字第98號判決意旨參照），合先予敘明
    。次按稅捐稽徵法第43條之幫助納稅義務人逃漏稅捐之罪，
    為稅捐稽徵法之特別規定，與刑法上幫助犯之具絕對從屬性
    者不同，不必有正犯之存在亦能成立該罪（最高法院72年度
    台上字第3972號判決意旨參照）。核被告甲○○所為，係犯
    刑法第30條第1 項、修正前商業會計法第71條第1 款之「連
    續商業負責人以明知為不實之事項而填製會計憑證罪」（正
    犯「小陳」基於概括犯意，連續多次填製不實會計憑證之犯
    行，經比較修正前、後刑法第56條有關連續犯之規定後，應
    以修正前之舊法有利於行為人，是應論以連續犯一罪）」之
    幫助犯、及稅捐稽徵法第43條第1 項之幫助納稅義務人逃漏
    稅捐罪（就幫助如附表一所示之公司逃漏營業稅部分），及
    稅捐稽徵法第43條第1 項之幫助納稅義務人逃漏稅捐罪（就
    幫助如附表二所示之公司逃漏營業稅部分）。其以一幫助行
    為觸犯上開三罪，應依想像競合犯之規定，從一重「連續商
    業負責人以明知為不實之事項而填製會計憑證罪」之幫助犯
    處斷。又被告甲○○幫助他人實行犯罪行為，應依刑法第30
    條第2 項之規定，按正犯之刑減輕之。公訴意旨認被告甲○
    ○所為係上開犯罪之正犯，而非幫助犯，容有未洽。公訴人
    雖未就被告甲○○為麗辰公司之登記負責人，而麗辰公司之
    犯行（即移送併辦部分）起訴，惟該部分犯行與已起訴部分
    ，有實質上一罪關係，為起訴效力所及，本院自得併予審理
    。爰審酌被告甲○○昔無前科紀錄，此有臺灣高等法院被告
    前案紀錄表乙紙在卷可稽，素行尚佳，暨其具有高中畢業之
    智識程度（詳本院卷第9 頁個人基本資料查詢結果）及其犯
    罪之動機、目的、手段及犯罪後態度良好，坦承犯行，而被
    告甲○○並受有6 萬元之不法利益等一切情狀，量處如主文
    所示之刑，並依修正前刑法第41條第1 項前段規定諭知易科
    罰金之折算標準。又被告所犯幫助違反商業會計法等罪，其
    犯罪時間係在96年4 月24日前，合於減刑要件，應依中華民
    國九十六年罪犯減刑條例規定，減其刑為二分之一，並依修
    正前刑法第41條第1 項前段規定諭知易科罰金之折算標準。
據上論斷，依刑事訴訟法第299 條第1 項前段，修正前商業會計
法第71條第1 款，稅捐稽徵法第43條第1 項，刑法第2 條第1 項
前段、第11條前段、第30條第1 項、第2 項、第55條，修正前刑
法第41條第1 項前段，廢止前罰金罰鍰提高標準條例第2 條，中
華民國九十六年罪犯減刑條例第2 條第1 項第3 款、第7 條，判
決如主文。
本案經檢察官吳宗光到庭執行職務。
中　　華　　民　　國　　96　　年　　9 　　月　　17　　日
                  刑事第十七庭  審判長法　官  李幼妃
                                      法  官  張紹省
                                      法  官  鄭燕璘
上列正本證明與原本無異。
如不服本判決，應於判決送達後10日內向本院提出上訴書狀敘明
上訴理由(應附繕本)，上訴於臺灣高等法院。
                                      書記官  呂紹明
中　　華　　民　　國　　96　　年　　9 　　月　　17　　日
附錄本案論罪科刑法條全文：
修正前商業會計法第71條：
商業負責人、主辦及經辦會計人員或依法受託代他人處理會計事
務之人員有左列情事之一者，處5 年以下有期徒刑、拘役或科或
併科新台幣15萬元以下罰金：
一、以明知為不實之事項，而填製會計憑證或記入帳冊者。
二、故意使應保存之會計憑證、帳簿報表滅失毀損者。
三、意圖不法之利益而偽造、變造會計憑證、帳簿報表內容或撕
    毀其頁數者。
四、故意遺漏會計事項不為記錄，致使財務報表發生不實之結果
    者。
五、其他利用不正當方法，致使會計事項或財務報表發生不實之
    結果者。
稅捐稽徵法第43條：
教唆或幫助犯第41條或第42條之罪者，處3年以下有期徒刑、拘
役或科新臺幣6萬元以下罰金。
稅務人員、執行業務之律師、會計師或其他合法代理人犯前項之
罪者，加重其刑至二分之一。
稅務稽徵人員違反第33條規定者，除觸犯刑法者移送法辦外，處
1萬元以上5萬元以下罰鍰。
附表一：麗辰公司開立、並由營業人提出申報扣抵之明細表
┌────────┬──────────────────┐
│　　　　　　　　│開立並由營業人提出申報之銷售額明細　│
│營 業 人 名 稱　├──┬───────┬───────┤
│　　　　　　　　│張數│銷售額（新臺幣│稅額（新臺幣）│
│　　　　　　　　│　　│）元　　　　　│元　　　　　　│
├────────┼──┼───────┼───────┤
│源得股份有限公司│  11│    15,530,450│       776,523│
├────────┼──┼───────┼───────┤
│鈺詮有限公司    │   1│       285,714│        14,286│
├────────┼──┼───────┼───────┤
│品誼實業有限公司│   1│       841,000│        42,050│
├────────┼──┼───────┼───────┤
│瑞甫實業有限公司│   1│     1,026,600│        51,330│
├────────┼──┼───────┼───────┤
│邦漢工程有限公司│   1│     1,067,200│        53,360│
├────────┼──┼───────┼───────┤
│眾禾企業有限公司│   1│     1,032,400│        51,620│
├────────┼──┼───────┼───────┤
│亞筌實業有限公司│   1│       466,900│        23,345│
├────────┼──┼───────┼───────┤
│    合    計    │  18│    20,250,264│     1,012,514│
└────────┴──┴───────┴───────┘
附表二：尚惟公司開立、並由營業人提出申報扣抵之明細表
┌────────┬──────────────────┐
│　　　　　　　　│開立並由營業人提出申報之銷售額明細　│
│營 業 人 名 稱　├──┬───────┬───────┤
│　　　　　　　　│張數│銷售額（新臺幣│稅額（新臺幣）│
│　　　　　　　　│　　│）元　　　　　│元　　　　　　│
├────────┼──┼───────┼───────┤
│詺冠有限公司　　│　20│　66,423,252　│　　3,321,164 │
│                │    │              │　            │
├────────┼──┼───────┼───────┤
│聚巨企業有限公司│　17│　16,047,500　│　　 802,375　│
├────────┼──┼───────┼───────┤
│璨郁實業有限公司│　27│　13,004,400　│　　 650,220  │
├────────┼──┼───────┼───────┤
│吉米達企業有限公│　25│　66,503,301　│　　3,325,168 │
│司              │    │              │　            │
├────────┼──┼───────┼───────┤
│鈺穩有限公司　　│  16│　37,954,172　│　　1,897,709 │
├────────┼──┼───────┼───────┤
│鈺詮有限公司    │  19│  47,971,798  │    2,398,591 │
├────────┼──┼───────┼───────┤
│品誼實業有限公司│   5│  10,600,158  │    530,008   │
├────────┼──┼───────┼───────┤
│瑞甫實業有限公司│   5│  9,326,312   │    466,316   │
├────────┼──┼───────┼───────┤
│邦漢工程有限公司│   4│  9,393,000   │    469,650   │
├────────┼──┼───────┼───────┤
│眾禾企業有限公司│   5│  9,195,600   │    459,781   │
├────────┼──┼───────┼───────┤
│亞筌實業有限公司│   3│  4,259,900   │    212,995   │
├────────┼──┼───────┼───────┤
│巧奇富數位科技有│  13│  32,484,013  │    1,624,201 │
│限公司          │    │              │              │
├────────┼──┼───────┼───────┤
│    合    計    │ 159│  323,163,406 │   16,158,178 │
└────────┴──┴───────┴───────┘
